臺灣士林地方法院民事判決　　　　　　　 93年度婚字第476號
原　　　告　甲○○
被　　　告　乙○○
訴訟代理人　徐立信律師
上列當事人間請求婚姻無效事件，本院於94年2月15日言詞辯論
終結，判決如下：
    主  文
確認原告與被告間之婚姻關係不存在。
訴訟費用由被告負擔。
    事實及理由
一、原告起訴主張：
    (一)兩造於民國（下同）87年9 月9 日離婚，嗣被告因思與原
      告復合，竟於91年6 月30日偽造其與原告於91年6 月30日
      在慶泰飯店舉行結婚典禮之結婚證書，於同年7 月17日持
      往台北縣八里鄉戶政事務所辦理結婚登記；嗣經原告提出
      告訴，經本院以92年度簡字第432 號判處被告有罪確定在
      案。本件兩造離婚後，既未曾舉行結婚典禮，則兩造之婚
      姻關係已因離婚而消滅，爰請求確認兩造之婚姻關係不存
      在。
    (二)對於被告抗辯之陳述：
      1.當初離婚協議書之內容全由被告所主導，亦由其親自書
        寫與準備，此觀諸被告所舉之離婚協議書之字跡即可得
        證，同時離婚協議書所載條件，無論是「支付女方每月
        2 萬元生活費」或是「償還房屋銀貸」，原告均依約履
        行達數年之久，若如被告所指稱「假稱為避債而辦理假
        離婚」，則離婚協議書理應由原告書寫及提供，而且根
        本不需提及上述離婚協議條件，否則原告一方面欺騙被
        告，另一方面卻又加重自己負擔，豈非矛盾？
      2.兩造離婚後，因原告父親中風行動不便，再加上小孩需
        人照料，原告乃同意被告再次搬回家中同住就近照料，
        不過雙方並無繼續回復婚姻之意思或協議。
      3.至於離婚協議書上之證人丙○○、丁○○均係於閱覽離
        婚協議書內容，並知悉雙方離婚之情事後才願意充任證
        人而簽名，此與證人需知悉當事人間有離婚之協議，實
        為一致，因此該兩人之簽名已具法律上之效力。
二、被告則辯稱：
    (一)兩造於80年12月21日結婚，婚後夫妻感情初尚融洽，並育
      有四名子女，惟自85年間起，原告公司財務出現問題，原
      告利用被告不諳法律弱點，乃以保護被告及小孩為由，告
      知若辦理離婚可免銀行及討債公司以夫妻關係為由向被告
      騷擾及討債，兩造遂通謀虛偽而為離婚之意思表示，由被
      告書寫離婚協議書後，再由原告持交丙○○及丁○○簽名
      按指印後，於87年9 月9 日辦理離婚登記。
    (二)兩造辦理離婚登記後，仍繼續同住，並共同撫育四名子女
      。未料91年間被告發現原告外遇，並得知被告名下房屋已
      遭法院拍賣，被告恐假離婚造成家庭破裂，遂提議再度辦
      理結婚，而由被告持偽造之結婚證書向戶政機關辦理結婚
      登記，詎原告竟拋下同居之被告、原告中風的父親以及四
      名子女離家出走，並向台灣士林地方法院檢察署對被告提
      出偽造文書之告訴，經本院判處被告有期徒刑5 月，緩刑
      2 年在案。按表意人與相對人通謀而為虛偽意思表示者，
      其意思表示無效，民法第87條第1 項定有明文，兩造協議
      離婚後，原告仍與子女同居，並負擔生活費用，此與真正
      離婚情形相悖，兩造亦無離婚之客觀事實至為明顯。
    (三)次查，民法第1050條所謂二人以上證人之簽名，固不限於
      作成離婚證書時為之，亦不限於協議離婚時在場之人，始
      得為證人，然究難謂非親見或親聞雙方當事人確有離婚真
      意之人亦得為證人（最高法院68年台上字第3792號判例意
      旨參照）。亦即，民法第1050條所謂之證人，須對於離婚
      之協議在場聞見，或知悉當事人間有離婚之協議，始足當
      之，如配偶之一方持協議離婚書向證人請求簽名時，證人
      不知他方之意思，即不能證明雙方已有離婚之協議。本案
      證人丙○○已到庭證稱87年9 月9 日兩造離婚時，兩名證
      人並未無確認兩造均有意離婚，當時被告亦不在場，而係
      事後原告持離婚協議書予證人簽名等語，足見兩造離婚欠
      缺形式要件。
    (四)綜上所述，被告對於偽造文書辦理結婚登記之事實不爭執
      ，但兩造在87年9 月9 日之離婚，不僅因當初兩造離婚是
      為逃避債務，基於通謀虛偽意思表示辦理離婚，離婚實質
      要件不具備；加之兩名證人並未親見或親聞雙方當事人確
      有離婚之真意，使離婚之形式要件亦有欠缺，離婚自屬無
      效，兩造之婚姻關係仍繼續存在云云。
三、本院判決認：
    (一)原告主張兩造於87年9 月9 日辦理離婚登記，嗣被告於91
      年7 月17日持偽造之兩造結婚證書向戶政機關辦理結婚登
      記之事實，為被告所不爭，並有
      法院檢察署91年度偵字第9060號聲請簡易判決處刑書、台
      灣高等法院被告全國前案紀錄表在卷足憑，復經本院調取
      相關刑事卷證查閱屬實，堪信為真實。
    (二)本件原告訴請確認兩造之婚姻關係不存在，無非以：兩造
      告偽造之結婚證書所為登記，事實上兩造於87年9 月9 日
      即已辦妥離婚登記等語為據。被告則辯稱：上開離婚協議
      書並非在證人丙○○、丁○○面前作成，而係在兩造簽章
      後，原告後持該離婚協議書要求該二名證人簽章，且當初
      兩造並無離婚之真意，而係因原告財務出現問題，為避免
      受到債權人之騷擾及討債，基於通謀虛偽意思表示而協議
      離婚，離婚應屬無效，兩造之婚姻關係仍繼續存在云云。
      從而，本件兩造爭執點在於：1.兩造之離婚協議書是否在
      證人丙○○、丁○○面前所作成？2.兩造是否基於通謀虛
      偽意思表示而協議離婚？經查：
      1.訊諸兩造離婚協議書之在場見證人丙○○到庭證稱：「
        那段時間公司營運不好，常有債主前來討債，被告很少
        來公司，連原告也很少來公司，大部分都只有我一人在
        公司。我『不記得』被告有無親自來向我表示她想與原
        告離婚，但至少我簽了這一份離婚協議書後，她也沒有
        來找過我。……但我『不記得』（我在離婚協議書上簽
        章當天）被告是否在場。」等語（本院93年10月21日言
        詞辯論筆錄參照）。按民法第一千零五十條所謂二人以
        上證人之簽名，固不限於作成離婚證書時為之，亦不限
        於協議離婚時在場之人，始得為證人，然究難謂非親見
        或親聞雙方當事人確有離婚真意之人，亦得為證人（最
        高法院68年台上字第3792號判例）。兩造簽立離婚協議
        書時，證人固不必同時在場，惟證人仍需確認離婚雙方
        離婚之真意。參諸上開證言，證人丙○○就其曾否向被
        告確認其離婚之真意乙節，僅表示已不復記憶，依其證
        詞尚不足以推認證人未曾確認被告離婚之意思，被告援
        引上開證言，主張證人並未確認被告離婚真意云云，委
        無足採。次查，被告於91年9 月16日在台灣士林地方法
        院檢察署檢察官偵訊時坦言兩造離婚確係由丙○○、丁
        ○○擔任證人，此觀諸其稱：「丙○○、丁○○的印章
        ，是『當初辦離婚時就由他們二人做證』，將來要結婚
        時必須由他們做證，所以印章就放在我這」等語（該署
        91年度偵字第9060號偵查卷第20頁）亦可得證，似難認
        兩造離婚欠缺法定形式要件。
      2.按法律行為成立後，主張係因表意人與相對人通謀而為
        之虛偽意思表示，其行為應屬無效者，應由主張無效之
        當事人負舉證責任（最高法院55年度台上字第1297號判
        決參照），本件被告抗辯兩造離婚係通謀而為之虛偽意
        思表示，自應由其負舉證之責。被告固辯稱當初係因原
        告財務出現問題，為避免受到債權人之騷擾及討債，二
        人基於通謀虛偽意思表示而協議離婚云云，然此為原告
        所否認。究兩造協議離婚之動機，證人丙○○證稱：「
        原告說是為了財務問題，因為當時經常有人來討債，而
        且原告說被告與原告母親相處不睦。」等語（93年10月
        21日言詞辯論筆錄參照），足見當時原告之財務問題外
        ，婆媳問題亦同為促使兩造協議離婚之一因，兩造協議
        離婚是否如被告所辯純係為躲避債權人之索討，乃基於
        通謀虛偽而為意思表示？殊屬可疑。況被告對於離婚協
        議書上其本人手寫及簽章部分之真正均不爭執，離婚登
        記亦兩造親自前往戶政機關辦理，此外，被告既無法舉
        證證明兩造離婚係基於通謀虛偽意思表示，猶難謂被告
        並無離婚之真意。
    (三)綜上各節，本件既無法認定兩造離婚欠缺法定形式要件，
      復無從認定兩造離婚係基於通謀虛偽意思表示，可認兩造
      離婚協議為合法有效。則原告訴請確認兩造之婚姻關係不
      存在，洵屬有據，應予准許。
四、據上論結，原告之訴為有理由，依民事訴訟法第78條，判決
    如主文。
中　　華　　民　　國　　94　　年　　3 　　月　　4 　　日
                  家事法庭  法    官  邱璿如
以上正本證明與原本無異。
如對本判決上訴，應於判決送達後20日內向本院提出上訴狀。
中　　華　　民　　國　　94　　年　　3 　　月　　4 　　日
                            書 記 官  李佳穎
